【裁判字號】    98,上訴,2545
【裁判日期】    980819
【裁判案由】    偽造文書等
【裁判全文】
臺灣高等法院刑事判決                98年度上訴字第2545號
  上  訴  人  臺灣臺北地方法院檢察署檢察官
  上  訴  人
  即  被  告  甲○○
  選任辯護人  謝協昌律師
上列上訴人因被告偽造文書等案件，不服臺灣臺北地方法院98年
度訴字第707號，中華民國98年5月20日第一審判決（起訴案號：
臺灣臺北地方法院檢察署98年度偵字第2518號），提起上訴，嗣
因被告就被訴事實為有罪之陳述，本院告知被告簡式審判程序之
旨，並聽取當事人之意見後，裁定改依簡式審判程式進行，本院
判決如下：
    主  文
原判決撤銷。
甲○○共同行使偽造公文書，足以生損害於公眾及他人，處有期
徒刑壹年。扣案偽造如附表所示編號1至編號3之物，均沒收。
    事  實
一、甲○○、王學淳（現由臺灣板橋地方法院另案審理中）、張
    嘉安（經臺灣臺北地方法院98年度訴字第954號判處有期徒
    刑一年二月，現上訴本院審理中）及姓名年籍不詳綽號「阿
    成」之成年男子共同基於意圖為自己不法所有、冒充公務員
    行使職權、行使偽造公文書及特種文書、詐欺取財之犯意聯
    絡及行為分擔，於民國（下同）97年10月前之某時，在不詳
    地點，由張嘉安及綽號「阿成」所合組之詐欺集團，先行偽
    造「臺灣台北地方法院檢察署印」之公印，並蓋用於「臺灣
    台北地方法院檢察署偵查卷宗」及「臺灣台北地方法院收據
    」上，而偽造該等公文書，以表示係由臺灣台北地方法院檢
    察署所製作之公文書（至「個人資料外洩授權止付申請書」
    雖蓋有偽造之「臺灣臺北地方法院檢察署印」之公印文，惟
    該申請書上並未載明係由何官署名義所出具，而其上之申請
    人處亦係由乙○○自行簽署，就此部分自無成立偽造公文書
    或私文書之犯行）。嗣甲○○於97年10月上旬某日，經由張
    嘉安邀約加入該詐欺集團，由甲○○將其個人照片，交由張
    嘉安及該綽號「阿成」之男子用以偽造臺灣臺北地方法院檢
    察署員工識別證之特種文書；繼而於97年10月8日晚間8時許
    ，在進億汽車租賃公司（址設臺中市○區○○○街20號），
    由甲○○出面為承租人、王學淳為連帶保證人，承租車號六
    ０七八—ＰＷ號自用小客車，作為日後搭載其等向被害人詐
    騙之用；再由其他姓名年籍不詳之詐欺集團成員以撥打電話
    之方式，於 97年10月9日，以電話向乙○○偽稱係臺灣臺北
    地方法院檢察署、臺灣臺北地方法院之公務員，並佯稱乙○
    ○之帳戶遭冒用而有凍結之虞，須將帳戶內之款項交付保管
    ，以免遭凍結，致使乙○○陷於錯誤，遂依照詐騙集團成員
    指示在臺北縣深坑鄉農會提款現金新臺幣（下同） 200萬元
    ，並相約於當日13時30分，在臺北縣深坑鄉○○路○段 201
    巷 8號後方土地公廟旁將上開款項交付予指定之人收受代為
    保管。另則由該綽號「阿成」之男子駕駛上開所租之車輛搭
    載甲○○、張嘉安駛至現場，旋由張嘉安將上開偽造之識別
    證及公文書交付予甲○○，甲○○即持偽造並貼有其照片之
    識別證向乙○○謊稱係臺灣臺北地方法院檢察署檢察官，並
    將偽造之「臺灣台北地方法院檢察署偵查卷宗」出示予乙○
    ○，使乙○○信以為真，而將 200萬元交付予甲○○收受，
    而甲○○並當場交付上開偽造之臺灣臺北地方法院收據乙紙
    予乙○○，並當場由乙○○在蓋有臺灣臺北地方法院檢察署
    印之「個人資料外洩授權止付申請書」申請人簽名欄處簽署
    姓名，以取信乙○○，甲○○得手後即將上開款項交予張嘉
    安收受，並從中分得 1萬元，使乙○○受有二百萬元之損害
    ，並足生損害於臺灣臺北地方法院、臺灣臺北地方法院檢察
    署等機關對於所屬人員管理、職務執行之正確性及司法文書
    之公信力。嗣乙○○發覺有異始知受騙而報警處理。
二、案經乙○○訴由臺北縣政府警察局新店分局報請臺灣臺北地
    方法院檢察署檢察官偵查起訴。
    理  由
一、上開犯罪事實業據上訴人即被告甲○○於原審法院審理時及
    本院審理時坦承不諱在卷，核與證人即告訴人乙○○指證述
    情節及同案被告王學淳於偵查中之供述大致相符，並有被告
    租用上揭自用小客車之車輛借用約定承諾切結書、偽造之蓋
    有「台灣台北地方法院檢察署印」公印文之「臺灣台北地方
    法院檢察署偵查卷宗」、「個人資料外洩授權止付申請書」
    、「臺灣台北地方法院收據」、監視器翻拍照片及告訴人乙
    ○○所提出之臺北縣深坑鄉農會存單存款領息憑條等附卷可
    稽，至被告雖以其就本件犯行僅係幫助犯，並非共犯等語為
    辯，惟按共同正犯，係共同實施犯罪行為之人，在共同意思
    範圍內，各自分擔犯罪行為之一部，相互利用他人之行為，
    以達其犯罪之目的，其成立不以全體均參與實施犯罪構成要
    件之行為為要件；參與犯罪構成要件之行為者，固為共同正
    犯；以自己共同犯罪之意思，參與犯罪構成要件以外之行為
    ，或以自己共同犯罪之意思，事前同謀，而由其中一部分人
    實行犯罪之行為者，亦均應認為共同正犯，使之對於全部行
    為所發生之結果，負其責任（參照最高法院92年臺上字第28
    24號判決意旨）。查被告甲○○與王學淳、張嘉安及姓名年
    籍不詳綽號「阿成」之成年男子等人，共同基於意圖為自己
    不法所有、冒充公務員行使職權、行使偽造公文書及特種文
    書、詐欺取財之犯意聯絡及行為分擔，被告並提供其個人照
    片供偽造識別證之特種文書以供行騙時冒充身分之用，嗣則
    由其出面租用代步用之自小客車，並出面冒充係檢察官，向
    告訴人乙○○出示偽造之公文書，以取信告訴人乙○○，因
    而收受告訴人乙○○所交付之二百萬元，並當場交付上開偽
    造之臺灣臺北地方法院收據乙紙予告訴人乙○○，嗣並從中
    分得所詐得之款項 1萬元。彼等間既顯係相互利用他人之行
    為，以達其共同犯罪之目的，雖未參與實施全部犯罪構成要
    件之行為，仍應論以共犯，是被告所辯僅屬幫助犯云云，要
    係卸責之詞，而無足採。事證明確，被告上開犯行，均堪以
    認定。
二、按所謂文書，乃以文字或符號為一定之意思表示，具有存續
    性，以為法律上或社會生活上重要事項之證明者而言，故不
    論係影本或原本，若有上述文書之性質，均屬文書之範疇。
    次按刑法上所稱之公文書，係指公務員職務上製作之文書。
    若由形式上觀察文書之製作人為公務員且文書之內容係就公
    務員職務上之事項所製作，即使該偽造之公文書上所載製作
    名義機關不存在或該文書所載之內容並非該管公務員職務上
    所管轄，惟社會上一般人無法辨識而仍有誤信其為真正之危
    險時，仍難謂其非公文書。而刑法上所稱之公印或公印文，
    係專指表示公署或公務員資格而言，即俗稱大印與小官印及
    其印文（參照最高法院22年上字第1904號及69年臺上字第69
    3 號判例意旨），又公印文之形式凡符合印信條例規定之要
    件而製頒，無論為印、關防、職章、圖記，如足以表示其為
    公務主體之同一性者，均屬之（參照最高法院89年度臺上字
    第3155號判決意旨）。查本案偽造之「臺灣台北地方法院檢
    察署印」印章，係表示公署資格之印信，自屬公印，是本案
    偽造之「臺灣台北地方法院檢察署偵查卷宗」封面、「臺灣
    台北地方法院收據」暨於「個人資料外洩授權止付申請書」
    上所蓋用之「臺灣台北地方法院檢察署印」印文，自均屬公
    印文。被告偽造上開偵查卷宗封面、收據等公文書及識別證
    特種文書，持向告訴人乙○○行使，自足以生損害於告訴人
    乙○○、臺灣臺北地方法院及臺灣臺北地方法院檢察署等機
    關對於所屬人員管理、職務執行之正確性及司法文書之公信
    力。核被告甲○○所為，係犯刑法第339條第1項之詐欺取財
    罪、第158條第1項之僭行公務員職權罪、第216條、第211條
    之行使偽造公文書罪、第216條、第212條之行使偽造特種文
    書罪。又被告與王學淳、張嘉安及姓名年籍不詳綽號「阿成
    」之成年男子等人間，就上開犯行，有犯意聯絡及行為分擔
    ，均為共同正犯。而查張嘉安及綽號「阿成」所合組之詐欺
    集團，先行於97年10月前之某日，偽造「臺灣台北地方法院
    檢察署印」之公印，並蓋用於「臺灣台北地方法院檢察署偵
    查卷宗」暨「臺灣台北地方法院收據」上，而偽造該等公文
    書後，嗣於97年10月上旬某日始行由張嘉安邀約加入，而由
    被告擔任出面租車及向被害人收取所行詐款項之工作，是被
    告就偽造公印、公印文及公文書部分，並無何犯意聯絡及行
    為分擔，就此部分，自不負共同正犯之責，附此敘明。又被
    告出面向告訴人乙○○收取200萬元之時，除當場出示偽造
    之「臺灣台北地方法院檢察署偵查卷宗」，並當場交付上開
    偽造之臺灣臺北地方法院收據乙紙予告訴人乙○○，以取信
    告訴人乙○○，係在密接之時間，以相同之方式，對同一被
    害人而為，被告應係基於單一犯意接續而為，為接續犯，應
    僅論以一罪。至其中「個人資料外洩授權止付申請書」並未
    顯示文書之制作名義人，亦無從知悉其可能名義人，就此部
    分尚與偽造文書罪之要件不符，不另論偽造文書罪。而查刑
    法上關於牽連犯之規定業經廢除，茲對於前以牽連犯予以處
    理之案例，依立法理由之說明，在適用上，得視其具體情形
    ，分別論以想像競合犯或數罪併罰，予以處斷。是原經評價
    為牽連犯之案件，如其二行為間具有行為局部之同一性，或
    其行為著手實行階段可認為同一者，得認與一行為觸犯數罪
    名之要件相侔，而改評價為想像競合犯。至於不可認為一行
    為者，若依實質競合予以併罰，不無刑罰過度評價，依社會
    通念，並不符合刑罰公平原則，當亦難以一行為一罪論處。
    於此，倘所發生之數個犯罪行為，在犯罪之性質上，或依吾
    人日常生活經驗之見解上，其前後行為，在形態上雖屬分別
    獨立，但從同一法益之侵害性而言，因具一定程度之關連性
    ，可認為一方吸收他方之犯罪行為，遂置他方於不論，較為
    適當，應可依吸收犯理論，認屬實質上一罪關係，而僅包括
    的論以一罪（參照最高法院96年度台上字第4780號判決意旨
    ）。茲查被告行使偽造公文書及特種文書，同時僭行公務員
    職權之目的，均係為遂行對告訴人乙○○詐欺取財之目的，
    是其僭行公務員職權、行使偽造公文書、行使偽造特種文書
    等行為與詐欺取財之行為，彼此間有行為局部之同一性，依
    上開說明，宜依想像競合犯規定，從一重之行使偽造公文書
    罪處斷。原審對被告予以論罪科刑，固非無見，惟查：被告
    係於97年10月上旬某日始行由張嘉安邀約加入，而由被告擔
    任出面租車及向被害人收取行詐之款項，被告就張嘉安及綽
    號「阿成」等人所合組之詐騙集團在之前所為偽造公印、公
    印文及公文書部分，並無何犯意聯絡及行為分擔，就此部分
    ，自不負共同正犯之責，原審認被告就此部分與王學淳、張
    嘉安及姓名年籍不詳綽號「阿成」之成年男子等人間，同有
    犯意聯絡及行為分擔，並應成立共同正犯，其論斷尚有未洽
    （公訴意旨亦認被告並涉有偽造公文書罪嫌，惟以此部分犯
    行與被告所犯之行使偽造公文書罪，具有高低度行為之吸收
    犯關係，自不另為無罪之諭知，附此敘明），是被告上訴意
    旨以其並非詐騙集團之成員之一，所為應僅成立幫助犯，而
    應依刑法第30條之規定減輕其刑，暨檢察官上訴意旨以被告
    犯後未與被害人達成和解，態度不佳，而指摘原審量刑過輕
    ，固均無理由，惟原判決既有可議，自應由本院予以撤銷改
    判，爰審酌被告之素行、犯罪之動機、目的、手段，對被害
    人所致生之危害非輕，惟嗣於本院審理時，已與被害人達成
    和解，有和解書影本附卷，犯罪後並坦承犯行，態度良好等
    一切情狀，量處有期徒刑1年。至扣案偽造之「臺灣台北地
    方法院檢察署偵查卷宗」及「臺灣台北地方法院收據」等公
    文書，暨其上蓋有偽造之「台灣台北地方法院檢察署印」公
    印文之「個人資料外洩授權止付申請書」各乙紙，均係供本
    件犯罪所用之物，且為共犯張嘉安等人所有，均依刑法第38
    條第1項第2款規定，宣告沒收。至於上開偽造之公文書上所
    蓋用偽造之「台灣台北地方法院檢察署印」公印文2枚，暨
    於告訴人乙○○所簽署之「個人資料外洩授權止付申請書」
    上所蓋用偽造之「台灣台北地方法院檢察署印」公印文乙枚
    ，本應依刑法第219條規定宣告沒收，然因係存在於宣告沒
    收之上開偽造之公文書及乙○○所簽署之「個人資料外洩授
    權止付申請書」上，爰不另為沒收之諭知。另貼有被告照片
    識別證部分，未經警查扣，且現在何處亦未知悉，為避免將
    來執行實務沒收之困難，縱該識別證亦係供犯罪所用之物兼
    屬被告所有，爰不為沒收之諭知。
據上論斷，應依刑事訴訟法第369條第1項前段、第364條、第299
條第1項前段，刑法第28條、第211條、第216條、第212條、第15
8條第1項、第339條第1項、第55條、第38條第1項第2款，判決如
主文。
本案經檢察官孫冀薇到庭執行職務。
中    華    民    國    98    年    8    月    19    日
                  刑事第十五庭  審判長法  官  吳昭瑩
                                      法  官  李釱任
                                      法  官  張傳栗
以上正本證明與原本無異。
如不服本判決，應於收受送達後10日內向本院提出上訴書狀，其
未敘述上訴之理由者並得於提起上訴後10日內向本院補提理由書
（均須按他造當事人之人數附繕本）「切勿逕送上級法院」。
                                      書記官  吳玉華
中    華    民    國    98    年    8     月    19    日
附表：
┌───┬──────────────────┬───┐
│ 項目 │  應  沒  收  之  物                │ 數量 │
├───┼──────────────────┼───┤
│  1   │  臺灣台北地方法院檢察署偵查卷宗    │ 壹張 │
├───┼──────────────────┼───┤
│  2   │  臺灣台北地方法院收據              │ 壹張 │
├───┼──────────────────┼───┤
│  3   │  個人資料外洩授權止付申請書        │ 壹張 │
└───┴──────────────────┴───┘
附錄本案論罪科刑法條全文：
中華民國刑法第339條
意圖為自己或第三人不法之所有，以詐術使人將本人或第三人之
物交付者，處5年以下有期徒刑、拘役或科或併科1千元以下罰金
。
以前項方法得財產上不法之利益或使第三人得之者，亦同。
前二項之未遂犯罰之。
中華民國刑法第158條
冒充公務員而行使其職權者，處3年以下有期徒刑、拘役或5百元
以下罰金。
冒充外國公務員而行使其職權者，亦同。
中華民國刑法第211條
偽造、變造公文書，足以生損害於公眾或他人者，處1年以上7年
以下有期徒刑。
中華民國刑法第216條
行使第210條至第215條之文書者，依偽造、變造文書或登載不實
事項或使登載不實事項之規定處斷。
中華民國刑法第212條
偽造、變造護照、旅券、免許證、特許證及關於品行、能力服務
或其他相類之證書、介紹書，足以生損害於公眾或他人者，處1
年以下有期徒刑、拘役或3百元以下罰金。


司法院資訊處製作；財團法人民間司法改革基金會備份。
